臺灣高等法院民事判決　　　　　　　　　　　　　　九十三年度上易字第二八○號
　　上　訴　人　甲○○○
　　訴訟代理人　楊 嘉 中律師
　　上　訴　人　乙 ○ ○
右當事人間請求確認抵押債權額等事件，兩造對於中華民國九十二年十二月二十五日
臺灣板橋地方法院九十二年度訴字第一七一四號第一審判決各自提起上訴，本院於中
華民國九十三年八月四日言詞辯論終結，判決如下：
    主      文
原判決關於駁回上訴人甲○○○超過後開第二、三項之訴部分，暨訴訟費用之裁判均
廢棄。
確認上訴人甲○○○所有坐落如原審判決附表所示不動產於民國九十年十月十七日為
上訴人乙○○設定本金最高限額新台幣壹佰貳拾萬元（存續期間自民國九十年十月十
五日起至民國九十五年十月十四日止；登記字號第五一二六八○號）之抵押權設定登
記，其中超過本金新台幣柒拾肆萬元及自民國九十一年三月十七日起至清償日止，按
年息百分之十計算違約金之抵押債權不存在。
上訴人乙○○應於上訴人甲○○○給付新台幣柒拾肆萬元及自民國九十一年三月十七
日起至清償日止，按年息百分之十計算違約金時，將前項抵押權設定登記塗銷。
上訴人甲○○○其餘之上訴駁回。
上訴人乙○○之上訴駁回。
第一審訴訟費用由上訴人乙○○負擔五分之四，餘由上訴人甲○○○負擔。第二審訴
訟費用關於上訴人甲○○○上訴部分，由上訴人乙○○負擔二分之一，餘由上訴人甲
○○○負擔；關於上訴人乙○○上訴部分，由上訴人乙○○負擔。
    事實及理由
一、上訴人甲○○○主張：原判決附表所示之不動產（下稱系爭不動產）係於民國九
    十年十月十七日，由系爭不動產當時之所有人即訴外人李陳倫基於其與上訴人乙
    ○○間之借貸關係（下稱系爭借款），而設定登記本金最高限額為新台幣（下同
    ）一百二十萬元、存續期間自九十年十月十五日起至九十五年十月十四日止、登
    記字號第五一二六八○號之抵押權（下稱系爭抵押權），上訴人甲○○○於九十
    二年六月三十日取得系爭不動產之所有權。關於系爭借款，借據上雖載本金為八
    十萬元，惟已預扣三個月之利息，實際上訴人乙○○僅交付七十四萬元，且系爭
    借款並無利息或遲延利息之約定，亦因尚未屆清償期而無違約事由，詎上訴人乙
    ○○竟以系爭借款之本金八十萬元屆期未清償為由，向原法院聲請裁定拍賣系爭
    不動產，並請求上訴人甲○○○應按月息二分半（即百分之二‧五）給付違約金
    ，上訴人甲○○○自有確認系爭借款債權之必要，又清償債務後，抵押權即已消
    滅，上訴人甲○○○亦得本於所有權人地位訴請上訴人乙○○塗銷抵押權登記，
    爰訴請確認上訴人乙○○就系爭不動產之抵押債權設定登記，就其中超過七十四
    萬元之抵押債權關係不存在，及上訴人乙○○應於上訴人甲○○○清償七十四萬
    元之同時將系爭不動產之抵押權設定辦理塗銷登記之判決。
二、上訴人乙○○則以：系爭借款本金為八十萬元，因借款期間為三個月，月息二分
    半，經李陳倫同意後，扣除三個月利息實際交付其七十四萬元。嗣李陳倫未依約
    定期限還款，自屬違約，依系爭抵押權設定契約書之記載，違約金之約定為「以
    每萬元每日十五元計」，並應自九十一年一月十七日起算，原判決認定本件本金
    為七十四萬元，違約金自九十一年三月十七日起算，並按年息百分之二十計算，
    均有失允當等語置辯。
三、本件經原法院判決確認上訴人甲○○○所有之系爭不動產於九十年十月十七日為
    上訴人乙○○設定本金最高限額一百二十萬元（存續期間自九十年十月十五日起
    至九十五年十月十四日止；登記字號第五一二六八○號）之抵押債權設定登記，
    其中超過本金七十四萬元及自九十一年三月十七日起至清償日止，按年息百分之
    二十計算之違約金之抵押債權不存在；上訴人乙○○應於上訴人甲○○○給付七
    十四萬元及自九十一年三月十七日起至清償日止，按年息百分之二十計算之違約
    金予上訴人乙○○後，將前開抵押權設定登記塗銷。兩造均聲明不服各自就其敗
    訴部分提起上訴，上訴人甲○○○聲明為：(一)原判決不利於上訴人甲○○○之部
    分廢棄；(二)廢棄部分，確認上訴人甲○○○所有之系爭不動產於九十年十月十七
    日為上訴人乙○○設定本金最高限額一百二十萬元（存續期間自九十年十月十五
    日起至九十五年十月十四日止；登記字號第五一二六八○號）之抵押權設定登記
    ，其中超過七十四萬元之抵押債權不存在；(三)上訴人乙○○應於上訴人甲○○○
    給付前開款項時，將前項抵押權設定登記塗銷；(四)上訴人乙○○之上訴駁回。上
    訴人乙○○則聲明：(一)原判決不利於上訴人乙○○之部分廢棄；(二)廢棄部分，上
    訴人甲○○○於第一審之訴駁回；(三)上訴人甲○○○之上訴駁回。
四、經查系爭不動產係於九十年十月十七日，由李陳倫基於系爭借款，而設定登記本
    金最高限額為一百二十萬元、存續期間自九十年十月十五日起至九十五年十月十
    四日止之抵押權，上訴人甲○○○於九十二年六月三十日取得系爭不動產之所有
    權，關於利息及遲延利息部分，並未登記，不在系爭抵押債權範圍內。李陳倫於
    九十年十月十七日向上訴人乙○○借款八十萬元，經上訴人乙○○扣除三個月利
    息六萬元（月息百分之二‧五）後，上訴人乙○○實際交付李陳倫之款項為七十
    四萬元，該款項迄今尚未清償。證人李玥玲於九十一年十一月十二日曾受上訴人
    甲○○○委託與上訴人乙○○連絡協商清償事宜，上訴人乙○○雖提及須按月息
    二分半（百分之二‧五）計付利息，惟未提及違約金；其妻李香蘭並告知自九十
    一年三月份起即未還息，另上訴人乙○○提出之抵押權設定契約書、借據形式上
    均為真正等情，有系爭不動產登記謄本（見原審卷第十五至二三頁）、土地建築
    改良物抵押權設定契約書（見原審卷第四八頁）及借據（見原審卷第六三頁）在
    卷可憑，且為兩造所不爭執（見本院卷第八二頁之九十三年七月七日準備程序筆
    錄），堪信此部份之事實為真正。
五、本件經本院於九十三年七月七日與兩造整理並協議簡化之爭點為：（見本院卷第
    八二頁之準備程序筆錄）
（一）系爭借款之本金為八十萬元或七十四萬元？
（二）系爭借款是否已屆清償期？
（三）系爭借款是否有違約金之約定？如有，違約金額是否過高？又應自何時起算？
六、茲分述之如下：
（一）系爭借款之本金為八十萬元或七十四萬元？
  １、按「債權人除前條限定之利息外，不得以折扣或其他方法，巧取利益。」此乃
      巧取利益之禁止，民法第二百零六條定有明文，其立法意旨為：「所謂債權人
      以折扣或其他方法巧取利益者，如借債時約定九五實收或預扣一年利息等情形
      是也。此種方法，殊有擾亂社會經濟及破壞善良風俗之嫌，自為法所不許，故
      本條特設禁止之規定」。又關於巧取利益部分，係屬違反禁止規定，應屬無效
      （最高法院四十四年台上字第一一六五號判例參照）。
  ２、上訴人甲○○○主張李陳倫出具之上開借據雖係記載借款本金為八十萬元，惟
      實際上僅取得七十四萬元，上訴人乙○○交付該借款，顯有違背民法第二百零
      六條巧取利益之規定等語，而上訴人乙○○則以：其交付系爭借款予李陳倫時
      ，其即主動表示因擔心屆期無時間按月給付利息，為省麻煩，先將三個月利息
      合計六萬元支付上訴人乙○○，故上訴人乙○○交付七十四萬元與李陳倫，係
      其主動願意預先支付利息，非上訴人乙○○予以預扣，應無違反上開民法第二
      百零六條之規定等語置辯。經查李陳倫於九十年十月十七日向上訴人乙○○借
      款八十萬元，經上訴人乙○○以月息百分之二‧五（即年息百分之三十），扣
      除六萬元後，上訴人乙○○實際交付李陳倫之款項為七十四萬元，而系爭借款
      復無利息之約定等情，有系爭抵押權設定契約書（見原審卷第四八頁）在卷可
      憑，且為上訴人乙○○所不爭執，已如前述，則揆諸前開法條及其立法意旨，
      上述借款，其中之六萬元自屬民法第二百零六條所謂之巧取利益，依上述判例
      意旨，該六萬元部分，係屬違反禁止規定，應屬無效，是系爭借款本金自應為
      七十四萬元無訛。
（二）系爭借款是否已屆清償期？
  １、按「當事人主張有利於己之事實者，就其事實有舉證之責任。但法律別有規定
      ，或依其情形顯失公平者，不在此限。」民事訴訟法第二百七十七條定有明文
      。是主張法律關係存在之當事人，原則上固應就該法律關係發生所須具備之特
      別要件，負舉證之責任，至於他造主張有利於己之事實（變更或消滅之特別要
      件），則應由他造舉證證明（最高法院四十八年台上字第八八七號判例參照）
      ，然於例外依其情形顯失公平者，則不在此限。
  ２、上訴人甲○○○主張系爭借款之清償日期係抵押權存續期間屆滿之日即九十五
      年十月十四日等語，上訴人乙○○則辯以：系爭借款之清償日期應為九十一年
      一月十六日等語。查依兩造所不爭執由上訴人乙○○提出之上開借據載有：「
      ……立據人保證本借款於九十一年一月十六日前全部清償」等語（原審卷第六
      三頁），是按上開舉證責任分配之原則，自應由上訴人甲○○○就其主張系爭
      借款清償期為九十五年十月十四日有利於己之事實，負其舉證之責，有關此部
      分，固據上訴人甲○○○聲請訊問之證人李玥玲於原審審理時到庭證稱：「李
      陳倫告訴我是借五年」等語（原審卷第六○頁之言詞辯論筆錄），惟證人李玥
      玲係嗣後自李陳倫處知悉此借款之清償期，乃係自他人處聽得之傳聞，自不得
      據為上訴人甲○○○有利之證據，此外，復無其他證據證明上訴人甲○○○有
      關清償期之主張為真正，是上訴人乙○○所辯：系爭借款之清償期為九十一年
      一月十六日等語，應為可採。
  ３、如上所述，系爭借款既已屆清償期，而上訴人甲○○○迄今復尚未清償，亦為
      其所不爭執，則系爭借款之未履行，自屬於可歸責於上訴人甲○○○之事由甚
      明。
（三）系爭借款是否有違約金之約定？如有，違約金額是否過高？又應自何時起算？
  １、按「約定之違約金額過高者，法院得減至相當之數額。」民法第二百五十二條
      定有明文；違約金契約亦為契約之一，依契約自由原則，當事人約定之金額，
      無論高低，皆有其自由，法院不得干涉，此在法國民法第一一五二條及日本民
      法四二○條均有明文，然如固執此一原則，有時對債務人未免保護不周，因於
      訂約之際，債權人所要求之違約金，往往過高，而債務人又不得不忍受，否則
      當時若竟拒絕，則一似自始即存心不履行債務，故為表示履行之決心，縱金額
      過高，亦毅然接受，豈知此一色厲內荏之弱點，即為債權人所利用，將違約金
      之數額，從高約定，無異巧取利益，故我國民法乃仿德（民法三四三條第一項
      ）、瑞（第一六三條第三項）立法例，允許法院為之酌減。可知，我國民法係
      採違約金過高者，得由法院減至相當數額，以保護債務人利益之立法例，而非
      完全由當事人依契約自由原則定之。再約定之違約金如有過高情事，法院即得
      依此規定核減至相當之數額，並無應待至債權人請求給付後始得核減之限制，
      此項核減，法院得以職權為之，亦得由債務人訴請法院核減（最高法院七十九
      年度台上字第一六一二號判例意旨可參），是我國民法第二百五十二條之規定
      ，除賦予債務人得請求法院予以酌減之權利外，並賦予法院介入之職權，以期
      當事人間真正之公平。再違約金是否相當，應依一般客觀事實、社會經濟狀況
      及當事人所受損害情形，以為酌定標準（最高法院四十九年台上字第八○七號
      判例參照）。
  ２、查依系爭不動產登記謄本就系爭抵押權定載有「違約金：依照各個契約約定」
      ，而系爭抵押權設定約定書則載「違約金：以每萬元每日十五元計」（原審卷
      第一四至一五頁），足見，系爭借款違約金業已約定明確。又借款逾期未還，
      債權人所受之損失，除有其他證據證明可資證明外，應係相當於利息之損失，
      上訴人乙○○雖辯以其除利息損失外，尚有其他損失（無法購買機器營業）等
      語，並提出台北縣政府營利事業登記核准通知書一份為憑（原審卷第五六頁）
      ，然依該函文所載之旨，乃係說明准予上訴人乙○○經營之金鼎機械工業社停
      業，尚難因之即認與系爭借款屆期未清償具有因果關係，自不足採。本院爰審
      酌上訴人乙○○因系爭借款屆期未獲清償所受利息損害之情形、上訴人甲○○
      ○若能如期履行時，上訴人乙○○因此可享受之一切利益，以及近二年來國內
      利率水準均處於低利率之客觀事實、社會經濟狀況等一切情狀，認系爭違約金
      ，應核減至年息百分之十始為合理。
  ３、至系爭違約金之起算點，如前所述，上訴人甲○○○係自九十一年三月起，始
      未按所謂月息二分半給付，是上訴人乙○○有關違約金之損失，應自九十一年
      三月十七日始有損失，故系爭違約金之起算點應自九十一年三月十七日起算，
      以符公允。
七、綜上所述，上訴人甲○○○依民事訴訟法第二百四十七條規定，請求確認系爭抵
    押債權超過本金七十四萬元，及自九十一年三月十七日起至清償日止，按年息百
    分之十計算違約金之抵押債權不存在，並依民法第七百六十七條規定請求於上訴
    人甲○○○清償前開債務後，塗銷系爭抵押權登記部分，為有理由，應予准許，
    逾此部分之請求，則無理由，應予駁回。原審就超過上開部分，為上訴人甲○○
    ○敗訴之判決，自有未洽。上訴意旨就此部分指摘原判決不當，求予廢棄改判，
    為有理由。至於上開應准許部分，原審判決核無違誤，上訴人甲○○○上訴意旨
    ，就此部分，仍執陳詞，指摘原判決不當，求予廢棄，為無理由，應駁回其上訴
    。至原審就上開不應准許部分，為上訴人乙○○敗訴之判決，並無不合，上訴意
    旨求予廢棄改判，為無理由，應駁回其上訴。
八、本件事證已臻明確，兩造其餘之攻擊、防禦方法，核與判決結果不生影響，爰毋
    庸一一論述，併此敘明。
九、據上論結，本件上訴人甲○○○之上訴為一部有理由，一部無理由，上訴人乙○
    ○之上訴，為無理由，依民事訴訟法第四百五十條、第四百四十九條第一項、第
    七十九條、第七十八條，判決如主文。
中　　　華　　　民　　　國　　九十三　　年　　　八　　　月　 　十八 　　日
                              民事第十六庭
                          　　　　審判長法  官　許  正  順
                          　　　　　　　法  官　翁  昭  蓉
                          　　　　　　　法  官  陳  邦  豪
正本係照原本作成。
不得上訴。
中　　　華　　　民　　　國　　九十三　　年　　　八　　　月　 　十九 　　日
　　　　　　　　　　　　　　　　　　　　書記官  張  淑  芬
